【裁判字號】    89,訴,8
【裁判日期】    891031
【裁判案由】    損害賠償
【裁判全文】
臺灣桃園地方法院民事判決  八十九年度訴字第八號
    原      告  戊○○
    原      告  丁○○
    原      告  丙○○
    原      告  乙○○
    右四人共同
    訴訟代理人  江鶴鵬律師
    被      告  甲○○
    訴訟代理人  劉錦綸律師
右當事人間損害賠償事件，經本院刑事庭移送前來，本院判決如左：
    主    文
原告之訴及假執行之聲請均駁回。
訴訟費用由原告負擔。
    事    實
甲、原告方面：
壹、聲明：
一、被告應給付原告戊○○新台幣（下同）五十萬元，原告丁○○一百八十七萬六千
    八百六十七元，原告丙○○五十六萬七千二百元，原告乙○○五十萬元，及自各
    起訴狀繕本送達翌日起至清償日止，按年息百分之五計算之利息。
二、請准提供現金或銀行可轉讓定期存單為擔保，宣告假執行。
三、訴訟費用由被告負擔。
貳、陳述：
一、被告以經營餐飲為業，民國（下同）八十七年六月二十一日中午，訴外人王政雄
    位於八德市○○路五九二巷七號新居落成委請被告辦理外燴宴客，席開二十五桌
    。被告係從事餐飲之業者，原應注意食品而適當保存，在確認係新鮮後始得出售
    ，而依當時情形又無不能注意之情事，竟疏於注意，貿然將變質之食品販賣予不
    知情之王政雄宴請賓客，致被害人呂陳秀子食用被告所提供之菜餚後，當天晚上
    即發生腹痛、下瀉等症狀並送醫急診，經送醫延至同年七月二十四日因急性腸胃
    炎併敗血症致多重器官衰竭休克死亡，本件刑事案件由鈞院以八十八年度訴字第
    三六０號審理中。
二、原告戊○○、丁○○、丙○○、乙○○分別係被害人呂陳秀子之父、夫、子女，
    有戶籍謄本（證一）可稽，合先敘明。被告因侵權行為致被害人呂陳秀子死亡，
    原告爰依民法第一百八十四條、一百九十二條、一百九十四條請求損害賠償，請
    求項目如左：
    （一）醫藥費五十三萬一千六百三十三元，看護費六萬七千二百元：
          (1)被害人呂陳秀子生前八十七年六月二十二日至同年月二十三日在桃新醫
            院急診醫療費用五千九百七十三元有收據（証二）足憑，同年月二十四
            日轉往林口長庚住院治療迄同年七月二十四日死亡，醫療費用五十二萬
            五千六百六十元，有醫療費用明細表（証三）足証，二者合計五十三萬
            一千六百三十三元，由原告丁○○先行給付。
          (2)按被害人因傷需人看護時，若家屬未僱請職業看護而由親屬自行照料，
            仍得向加害人請求賠償看護費用，有剪報一則  (証四)可稽，被害人呂
            陳秀子生前因病情嚴重，需專人看護，由原告丙○○全天照料至去世為
            止，以長庚醫院病患服務人員酬勞（証五）計算全日班一天二千一百元
            ，被害人呂陳秀子自八十七年六月二十一日發病至同年七月二十四日去
            世為止共三十二天，則看護費合計六萬七千二百元。
    （二）精神慰撫金合計二百萬元：
          被害人呂陳秀子突遭橫死，造成原告等精神上之痛苦，被告應給付原告各
          五十萬元。
    （三）殯葬費五十一萬八千七百五十六元：
          被害人呂陳秀子殯葬費合計五十一萬八千七百五十六元，由原告丁○○先
          行支付。
    （四）扶養費三十二萬六千四百七十八元：
          依民法第一千一百十六條之一規定：「夫妻互負扶養之義務，其負扶養義
          務之順序與直系血親卑親屬同，其受扶養權利之順序與直系血親尊親屬同
          」，而被害人呂陳秀子為原告丁○○之妻，依上開規定被害人呂陳秀子對
          丁○○負有扶養義務，按扶養免稅額為柒萬貳仟元，有所得稅申報書（証
          六）足証，丁○○（二十六年六月十七日生）現年六十一歲，依內政部所
          統計台灣地區歷年簡易生命表平均餘命  (証七)丁○○平均餘命是一八．
          五四歲，被害人呂陳秀子負擔三分之一（被害人尚有二名子女丙○○、呂
          明河）扶養義務，則依霍夫曼式計算原告丁○○扶養費三十二萬六千四百
          七十八元如附表（証八）。
三、醫事審議委員會鑑定意見並不可採：
（一）食物被分解出可用物質會穿越小腸壁進入血液循環：
  (一)食物的消化過程（原證十四）：
    (1)食物在口腔中先被牙齒嚼碎，再與唾腺所分泌的唾液混合在一起，此時，食物
      已轉化成糊狀；這是消化過程的第一個步驟。
    (2)接著這些糊狀食物被吞下，並經由食物進入胃。食物在胃中停留的時間內，胃
      壁的腺小管會分泌一種酸度很高的消化液（胃酸）將食物進一步地分解；這是
      消化過程的第二步驟。
    (3)接著食糜（在唾液和胃酸作用之下被分解成糊狀的食物團）漸漸到達小腸，經
      過小腸和消化液的作用之後，整個消化過程便告結束。
    (4)食物被分解出的可用物質會穿越小腸壁進入血液循環，而難以消化的物質則會
      到達大腸，大腸把水分吸收以後，再把殘渣送往直腸和肛門，最後化成糞便排
      出。
  (二)消化器官的感染（原證十五）：
    腹瀉為胃腸道感染的特有症狀之一，由於微生物的作用，使糞便呈液狀、帶血、
    有色或呈米湯樣，大部分的胃腸道感染與呼吸道的疾病相同，都是由病毒所引起
    的，正常的情況下，如有細菌入侵腸壁，而此時的免疫功能正常，這些細菌會很
    快地被轉變成無害的；然而有時穿越腸壁的細菌數量過多，使得防衛機能無法有
    效的對抗它，便會造成細胞性免疫（吞噬細胞的作用）及體液性免疫（藉著免疫
    球蛋白的不足。顯然當免疫機能不全時，出現感染病的可能性較大。
  (三)「食用」被污染的生蠔，亦會造成血液感染敗血症（原證十六）。
  (四)綜上所述，我們攝取食物經分解後化成養分透過小腸壁進入血液循環至身體各器
    官，若食物腐敗滋生大量細菌（不論何種）入侵腸壁進入血液，免疫機能不全者
    ，則易罹患敗血症，故「食用」有細菌性之食物，亦會引起敗血症。
（二）行政院衛生署醫事審委員會鑑定意見及刑事判決均有謬誤：
      (一)行政院衛生署醫事審議委員會鑑定意見「敗血性休克係由細菌侵入血流內所
        引起之感染，並非由食物中毒之細菌性毒素所引起，惟通常食物中毒後會造
        成病人抵抗力減弱，故病患之死因與外燴菜餚之食物中毒應無直接因果關係
        」，刑事判決「被害人之死亡原因係細菌侵入血流內所引起之感染結果，而
        非食物中毒之細茵所引起，既致死之細茵與食物中毒之細茵二者引發之管道
        並不相同，故認定被害人死亡難令被告負過失致死罪責」，如前所述，「食
        用」有細菌的食物亦會引發敗死症，由此可知，鑑定意見及刑事判決之認定
        均屬謬誤。
      (二)食物經消化分解養分入侵腸壁進入血液循環，若腐敗食物滋生大量細茵入侵
        腸壁進入血液，易引發敗血症，如前所述，例沙門氏桿菌、腸炎曲狀菌等，
        由「食用」食物而侵犯血液造成敗血症（請參照原證十五），而敗血症本身
        也可能因為產生腎絲球腎炎或間質性腎炎而導致腎功能減損（請參照原證十
        六），被害人呂陳秀子食用被告之外燴，而腹瀉、敗血症休克導致多重器官
        衰竭而死，故被害人之呂陳秀子之死與被告之外燴有直接因果關係。
（三）被害人呂陳秀子生前無腎疾：
      (一)被害人呂陳秀子生前並無腎疾，桃新醫院憑何認定呂陳秀子有慢性腎功能不
        全，即以臆測之詞認為「可能」有慢性腎衰竭，有桃新醫院病歷摘要（原證
        十七）可稽，況敗血症會導致多重器官衰竭，包括腎功能減損，再則被害呂
        陳秀子若有慢性腎衰竭，理應有長期就醫記錄，健保局醫療給付即可查明，
        然而被害人呂陳秀子根本無腎疾。
      (二)被害人呂陳秀子生前雖有腦下垂體機能低下，但與腎功能衰竭並不相關，有
        桃新醫院病歷摘要（請參原證十七）足證。
四、呂陳秀子因參加被告所辦理外燴宴席後，身體不適就醫，致敗血性休克併多重器
    官衰竭而死亡，而行政院衛生署鑑定意見不足採信以如前述，且高雄長庚醫院最
    近接獲一起兩個月大的嬰兒，因飲用飲水機沖泡的牛奶而感染沙門氏菌引發的敗
    血症案例，有八十九年六月十八日人間福報剪報一則（原證十），由此可知，食
    物感染細菌，常人食用後經過血液輸送，亦會造成敗血症，綜上所陳，「食用」
    腐敗食物亦會引發敗血症導致多重器官衰竭死亡，行政院衛生署與刑事判決均謬
    誤，不足採信被害人呂陳秀子死亡與被告之外燴有直接因果關係，被告應負損害
    賠償責任。
參、證據：提出下列證據為證。
証一：戶籍謄本正本。
証二：收據(桃新醫院)正本。
証三：收據(長庚醫院)正本。
証四：剪報影本。
証五：長庚醫院病患服務人員酬勞(影本)。
証六：所得稅申報書(影本)。
証七：平均餘命表(影本)。
証八：附表。
証九：臺大醫院醫師編譯之基礎病理學。
証十：台大內科學講義第二版。
証十一：陳秀子全民健康保險重大傷病證明申請書。
証十二：行政院衛生署醫事審議委員會組織規程。
証十三：陳秀子戶籍謄本。
證十四：消化系統說明。
證十五：消化器官的感染。
證十六：血流感染說明。
證十七：桃新醫院病歷摘要。（以上均為影本）
乙、被告方面：
壹、聲明：如主文所示。
貳、陳述：
一、原告附帶民事起訴意旨認被告以經營餐飲為業，八十七年六月二十一日中午，訴
    外人王政雄位於八德市○○路五九二巷七號新居落成委請被告辦理外燴宴客，席
    開二十五桌。被告係從事餐飲之業者，原應注意食品而適當保存，在確認係新鮮
    後始得出售，而依當時情形又無不能注意之情竟疏於注意，貿然將變質之食品販
    賣予不知情之王政雄宴請賓客，致被害人呂陳秀予食用被告所提供之菜餚後，當
    天晚上即發生腹痛、下瀉等症狀並送醫急診，經送醫延至同年七月二十四日因急
    性腸胃炎併敗血症致多重器管衰竭休克死亡。
二、按損害賠償之債，以有損害之發生及有責任原因之事實，並二者之間，有相當因
    果關係為成立要件，故原告所主張損害賠償之債，如不合於此項成立要件者，即
    難謂有損害賠償請求權存在（參見最高法院四十八年台上字第四八一號判例）。
    又按不法侵害他人致死者，其繼承人得否就被害人如尚生存所應得之利益，請求
    加害人賠償，學者間立說不一。要之，被害人之生命因受侵害而消滅時，其為權
    利主體之能力即已失去，損害賠償請求權亦無由成立，則為一般通說所同認，參
    以我民法就不法侵害他人致死者，特於第一百九十二條及第一百九十四條定其請
    求權範圍，尤應解為被害人如尚生存所應得之利益，並非被害人以外之人所得請
    求賠償（參見最高法院五十四年臺上字第九五一號判例），闡釋甚明。
三、本案原告主張：呂陳秀子因食用被告所提供之菜餚後，因急性腸胃炎併敗血症致
    多重器官衰竭休克死亡，請求被告賠償醫藥費、精神慰撫金、殯葬費、扶養費等
    ，但查呂陳秀子在食用被告提供之菜餚前，本身已罹患腎臟病，且本案經刑事庭
    將被害人呂陳秀子有關急診病歷及其後就診之長庚醫院病歷送請行政院衛生署醫
    事審議委員會鑑定，其意見略以：「被害人當日參加外燴宴席後，依臨床症狀及
    發病時間，應為細菌性毒素之食物，而敗血性休克係由細菌侵入血流內所引起之
    感染，並非由食物中毒之細菌性毒素所引起，惟通常食物中毒後，會造成病人抗
    力減弱，故病患之死因與外燴菜餚之食物中毒應無直接之因果關係」，有該委員
    會鑑定書一份可憑稽。
四、本件之刑事判決亦認為被害人之死亡原因係細菌侵入血流內所引起之感染結果，
    而非食物中毒之細菌所引起，既致死之細菌與食物中毒之細菌二者引發之管道並
    不相同，足見食物中毒之細菌為偶然介入之原因，本件在客觀上其行為與死亡結
    果，並無必然之相當因果關係，自尚難因被害人之死亡結果即令被告負過失致死
    之罪責，被告此部分業務過失致死之犯行，本應為無罪之諭知，惟公訴人認此部
    分與起訴部分具有想像競合之關係，爰不另為無罪之諭知。
五、按前揭理由二之最高法院判例，原告難謂有損害賠償請求權存在，其訴請被告賠
    償損害，實無理由。
丙、本院依職權調閱本院八十八年度易字第三六○號刑事判決卷宗，並向桃新醫院函
    查被害人診斷證明書上所載慢性腎衰竭之診斷過程。
    理    由
一、原告起訴主張：被告以經營餐飲為業，八十七年六月二十一日中午，訴外人王政
    雄位於八德市○○路五九二巷七號新居落成委請被告辦理外燴宴客，席開二十五
    桌。被告係從事餐飲之業者，原應注意食品而適當保存，在確認係新鮮後始得出
    售，而依當時情形又無不能注意之情事，竟疏於注意，貿然將變質之食品販賣予
    不知情之王政雄宴請賓客，致被害人呂陳秀子食用被告所提供之菜餚後，當天晚
    上即發生腹痛、下瀉等症狀並送醫急診，經送醫延至同年七月二十四日因急性腸
    胃炎併敗血症致多重器官衰竭休克死亡，本件刑事案件由本院以八十八年度訴字
    第三六０號審理中，原告分別為被害人之父、配偶、子女，被告因被告之侵權行
    為致被害人死亡，原告爰依民法第一百八十四條、一百九十二條、一百九十四條
    請求損害賠償等語。被告則以：被害人之死亡係因細菌侵入血流內所引起之感染
    死亡，而非食物中毒之細菌所引起，此經刑事判決認定在案，既致死之細菌與食
    物中毒之細菌二者引發之管道並不相同，足見食物中毒之細菌為偶然介入之原因
    ，本件在客觀上其行為與死亡結果，並無必然之相當因果關係，按損害賠償之債
    ，以有損害之發生及有責任原因之事實，並二者之間，有相當因果關係為成立要
    件，本件被害人之死亡與被告提供之不潔食物並無相當因果關係，被告自不負損
    害賠償之責等語資為抗辯。
二、原告主張被害人呂陳秀子於八十七年六月二十一日中午在訴外人王政雄八德市○○路五九二巷七號新居落成宴會中食用被告所提供之菜餚後，當天晚上即發生腹
    痛、下瀉等症狀並送醫急診，經送醫延至同年七月二十四日因急性腸胃炎併敗血
    症致多重器官衰竭休克死亡之事實，業據提出戶籍謄本、桃新醫院、長庚醫院收
    據為證，且為被告所不爭執，堪信原告此部分主張為實在。惟原告主張被害人呂
    陳秀子係因食用被告提供之有細菌性不潔食物，因急性腸胃炎併敗血症致多重器
    官衰竭休克死亡，被告應對原告即分別為被害人之父、配偶、子女負損害賠償責
    任云云，固據提出剪報影本、臺大醫院醫師編譯之基礎病理學、台大內科學講義
    第二版、陳秀子全民健康保險重大傷病證明申請書、行政院衛生署醫事審議委員
    會組織規程、消化系統說明、消化器官的感染、血流感染說明、桃新醫院病歷摘
    要等證據為證，為被告所否認，並辯稱：被害人呂陳秀子係因細菌侵入血液內造
    成感染引發敗血症死亡，而非食物中毒之細菌造成死亡，被害人之死亡與被害人
    食用被告提供之有細菌之不潔食物二者間並無因果關係，被告自不負賠償責任等
    語。
三、經查：
（一）按民法第一百八十四條第一項前段所稱之侵權行為損害賠償之構成要件必須具
      備(1)主觀要件：即行為人主觀上有故意、過失。(2)客觀要件：包括侵害行為、
      行為不法、侵害權利、致生損害及具有因果關係等項。次按損害賠償之債，以
      有損害之發生及有責任原因之事實，並二者之間，有相當因果關係為成立要件
      ，故原告所主張損害賠償之債，如不合於此項成立要件者，即難謂有損害賠償
      請求權存在（最高法院四十八年台上字第四八一號判例意旨參照）。本件被害
      人之死亡與被告之提供不潔食物之侵權行為間究竟有無因果關係，經本院八十
      八年度易字第三六○號被告甲○○所涉業務過失致死等案件審理中函請行政院
      衛生署醫事審議委員會鑑定結果認：「一、依據桃新醫院及長庚紀念醫院之病
      歷記載，病患之死因應為敗血性休克合併多重器官衰竭。二、依據檢察官之調
      查，當日參加外燴筵席後約有六十餘名客人於晚間起即陸續發生腹痛及下瀉等
      現象，故依臨床症狀及發病時間，應為細菌性毒素之食物中毒。三、敗血性休
      克係由細菌侵入血流內所引起之感染，並非由食物中毒之細菌性毒素所引起，
      惟通常食物中毒後，會造成病人抗力減弱，故病患之死因與外燴菜餚之食物中
      毒應無直接之因果關係」，有該委員會八十八年八月十一日衛署醫字第八八○
      三八一三九號鑑定書一份附於本院八十八年度易字第三六○號刑事卷宗內可憑
      ，依該鑑定意見認為被害人之死亡與食用被告所提供有細菌之不潔食物無關。
      至於原告僅以行政院衛生署醫事審議委員會之組成並非全為醫學專家，而有法
      律與社會人士參與，而未具體指摘該鑑定意見有何違反經驗法則或醫學理論與
      臨床實務知識之處，遽論該鑑定意見不可採，尚難採信。
（二）台灣桃園地方法院檢察署檢察官前向桃新醫院函查被害人之死亡與吃外燴有無
      因果關係，該院函覆略以；病患呂陳秀子是於吃完筵席後有嘔吐、腹痛、腹瀉
      、發燒現象，到本院經急診而收住院，住院期間發現血壓脈搏呈不穩定，有寒
      顫、發燒，再加上本身有腎上腺機能低下，因此診斷惟急性腸胃炎疑感染性腸
      炎併敗血症，至於和吃外燴有無關係，無法確定判斷等語，此有該院八十七年
      十二月二十八日桃醫字第八七○一一九號函覆就醫紀錄影本附於八十七年度偵
      字第一一二八三號卷可參。再經本院向該院再函查被害人急診迄轉診至長庚醫
      院間之病況發展情形，該院函覆本院：「主訴：發燒、腹脹、嘔吐於八七、六
      、二二早上。治療處置：住院治療後轉院到長庚醫院進一步處置。住院診斷：
      急性腸胃炎疑感染性腸炎併敗血症。慢性腎功能不全。腦下垂體機能低
      下。貧血。備註：在住院期間腎功能偏高，腦下垂體機能低下且肝功能異
      常。可能原本就是慢性腎衰竭，此次敗血症會使腎功能惡化及多發性器官衰
      竭。腎功能衰竭與腦下垂體機能低下不一定相關。」，此有該院八十九年八
      月三十日桃醫字第八九○六三號函暨病歷摘要及住院檢驗單在卷可稽。而被害
      人於八十七年六月二十二日至桃新醫院急診收住院後，旋於翌日即六月二十三
      日轉診至長庚醫院，依據長庚醫院於八十七年十一月二十日函覆檢察官之函文
      稱：呂陳女士於轉至本院之前，在他院以產生休克並經急救，故至本院時已插
      上氣管內管使用呼吸器，同時多重性器官衰竭等語。由桃新醫院所函覆之意見
      與所附相關檢查資料顯示，被害人於住院當時之腎功能功能指數異常之比例即
      血液尿素氮（ＢＵＮ在桃新醫院認定正常值應低於二十五，被害人為四十三點
      七）與血清肌酸肝（Ｃｒｅａｔｉｎｉｎｅ桃新醫院認正常值應小於一點六，
      被害人則為七點三七）之比例異常之數值，桃新醫院因而懷疑有慢性腎功能不
      全之病症，因被害人之腎上腺皮質內泌素（Ｃｏｒｔｉｓｏｌ正常值應為五至
      十，被害人為○‧一）而認為被害人有腦下垂體機能低下之病症。至於原告雖
      主張被害人從未因腎臟疾病就醫，無腎臟方面疾病云云，惟慢性腎臟病患者，
      在臨床醫學上，即有可能為患者所忽略而從未因此就醫，一旦發作即達腎功能
      衰竭而須長期洗腎透析治療，故原告以被害人從未因腎疾就醫否認為被害人急
      診之桃新醫院依檢驗數據所為之診斷，並不可採。
（三）所謂相當因果關係，係指依一般經驗法則，綜合行為當時所存在之一切事實，
      為客觀之事後審查，認為在一般情形下，有此環境，有此行為之同一條件，均
      可發生同一之結果者，則該條件即為發生結果之相當條件，行為與結果即有相
      當因果關係，反之，若在一般情形下，有此同一條件存在，而依客觀之審查，
      認為不必皆發生此結果者，則該條件與結果並不相當，不過為偶然之事實（即
      偶然原因之介入）而已，其行為與結果即無相當因果關係。本件被害人係因多
      重器官衰竭、敗血性休克而致心臟衰竭而死亡，有長庚醫院死亡證明書及其病
      歷附於前開刑事卷宗在卷可按，且被害人送往桃新醫院急診時，亦經診斷為慢
      性腎衰竭等情，已如前述，因此刑事判決認為被告提供不潔外燴食物供被害人
      食用造成被害人之急性腸胃炎，其有業務過失行為，惟就被害人死亡一節，亦
      認被害人之死亡原因係細菌侵入血流內所引起之感染結果，而非食物中毒之細
      菌所引起，既致死之細菌與食物中毒之細菌二者引發之管道並不相同，食物中
      毒之細菌為偶然介入之原因，認為被告之過失行為在客觀上與被害人死亡結果
      ，並無必然之相當因果關係，就被告所涉業務過失致死部分認為不成立犯罪，
      此經本院依職權調閱本院八十八年度訴字第三六○號刑事卷宗核閱屬實。故本
      件原告既無法舉證證明被告之過失行為與被害人之死亡間有相當因果關係，其
      據以提起本訴，即屬無據。
四、綜上所述，原告依據侵權行為法律關係，據以提起本訴，請求被告賠償損害，並
    無理由，應予駁回。又原告之訴既經駁回，其假執行之聲請亦失所附麗，應併予
    駁回之。
五、本件事證已經明確，兩造其餘攻擊防禦方法於本件判斷結果不生影響，爰不一一
    論述，附此敘明。
六、據上論結，原告之訴為無理由，依民事訴訟法第七十八條、第八十五條第一項，
    判決如主文。
中      華      民      國    八十九    年      十      月    三十一    日
                                        臺灣桃園地方法院民事第二庭
~B法      官  林孟宜
右為正本係照原本作成
如對本判決上訴須於判決送達後廿日內向本院提出上訴狀
中      華      民      國    八十九    年      十一    月      三      日
~B書  記  官  姜國駒


司法院資訊處製作；財團法人民間司法改革基金會備份。
